【裁判字號】    94,上,775
【裁判日期】    950411
【裁判案由】    返還土地
【裁判全文】
臺灣高等法院民事判決                   94年度上字第775號
上  訴  人  甲○○
訴訟代理人  乙○○
被  上訴人  丙○
            丁○
            戊○○○
共      同
訴訟代理人  丁志達律師
複  代理人  陳錫川律師
            洪志文律師
當事人間請求返還土地事件 ，上訴人對於中華民國94年5月27日
台灣桃園地方法院93年度訴字第318號第一審判決提起上訴 ，本
院於95年3月28日言詞辯論終結，判決如下：
    主  文
原判決關於命上訴人應拆除地上物並返還土地超過「應將坐落桃
園縣桃園市○○段960地號土地， 如附圖所示編號樓梯、 2
層樓房屋、廁所、藍色帆布屋頂移動式車棚、貨櫃屋、
車棚、 貨櫃屋等地上物拆除， 將其土地併同之空地面積共
671.5 平方公尺土地返還被上訴人及其他共有人」部分及該部分
假執行之宣告暨訴訟費用之裁判，均廢棄。
上開廢棄部分，被上訴人在第一審之訴及其假執行之聲請均駁回
。
其餘上訴駁回。
第一、二審訴訟費用由上訴人負擔十分之九，餘由被上訴人負擔
。
    事實及理由
一、程序部分：
  (一)按當事人不得提出新攻擊或防禦方法。但有下列情形之一者
    ，不在此限：(三)對於在第一審已提出之攻擊或防禦方法為補
    充者 ，民事訴訟法第447條第1項第3款定有明文。經查，本
    件被上訴人認上訴人於本院始主張「除被上訴人外，其他
    共有人均未向上訴人表示反對續約之意思，被上訴人終止租
    約應屬無效己○○與范國樑89年11月10日之租約仍存在，
    被上訴人非該租約當事人，無權對范國樑終止租約」等為新
    攻擊方法，與上開規定有違云云。然查上訴人於原審即曾主
    張被上訴人不得據90年 1月10日之租約對其終止租約，故上
    訴人前開主張僅屬對已提出之攻擊防禦方法為補充，依上揭
    規定，程序合法。
  (二)次按，訴訟中有犯罪嫌疑牽涉其裁判者，法院得在刑事訴訟
    終結前，以裁定停止訴訟程序 ，民事訴訟法第183條定有明
    文。經查，上訴人固聲請於己○○之刑事偽造文書案件終結
    前裁定停止訴訟，然民事法院本可獨立認定事實，不受刑事
    判決認定事實之拘束，無須等待刑事訴訟判決確定，況己○
    ○被訴偽造文書係指偽造曾通知共有人優先承買，按縱未通
    知共有人優先承買，因僅具債權效力，屬共有人得否訴請損
    害賠償之問題，不影響被上訴人已經登記取得系爭土地所有
    權之事實，故於本件訴訟無影響，核無停止訴訟必要。
  (三)按訴之要素為當事人、訴訟標的及訴之聲明，其一不同者，
    始為不同之訴。查桃園地院91年度重訴字第75號（含本院93
    年度上字第43號 、最高法院94年台上字第373號）返還土地
    等事件，係共有人之一辛○○主張租賃關係不存在而訴請返
    還土地 ，判決認定90年1月10日租賃契約關係存在而駁回其
    訴，嗣因辛○○未繳納三審裁判費經最高法院駁回上訴確定
    ），該事件當事人原告為辛○○，被告為甲○○、王敏郎，
    與本件訴訟之當事人不同，且前案主張租賃關係不存在，訴
    訟標的為所有物返還請求權 ，與本件主張90年1月10日租賃
    契約已經期滿，訴訟標的為所有物及租賃物返還請求權者，
    亦有不同，兩者之聲明亦不同，故非同一事件，要無重複起
    訴之可言。又因本件訴訟標的之共有物返還請求權，其理由
    依據與前案訴訟亦不同，一為租賃契約無效租賃關係不存在
    之無權占有，一為租賃期限屆滿之無權占有，前案縱經判決
    確定，對於租賃期限屆滿所生之無權占有，亦無既判力，併
    予敘明。
  (四)被上訴人前因甲○○及王敏郎共同列名 90年1月10日契約承
    租人，究係共同租賃抑分別租賃不明，故於原審併以王敏郎
    為被告 ，嗣後查知2人租金個別給付，使用範圍亦係各自分
    開，係分別租賃而非共同承租，僅係併列於同一租賃契約之
    中，乃撤回王敏郎部分訴訟。況按「租賃關係消滅後，承租
    人負有返還租賃物之義務，縱承租人有多數，該訴訟標的對
    多數承租人非視為一體而不可分，即無須一同被訴。系爭土
    地縱為上訴人等3人所共同承租 ，被上訴人依租賃物返還請
    求權，僅對上訴人1人起訴 ，請求其交還系爭土地，尚非法
    所不許」（最高法院83年度台上字第3048號判決意旨參照）
    ，亦毋庸列所有承租人為被告，本件上訴人抗辯被上訴人未
    將王敏郎列為被告與法未合云云，尚非可採。
二、被上訴人主張 ：坐落於桃園縣桃園市○○段第960地號土地
    （下稱系爭土地）之原共有人於民國89年11月10日，推由共
    有人之一己○○為代表人，與訴外人范國樑及王敏郎簽訂土
    地租賃契約 ，嗣於90年1月10日己○○及系爭土地其他共有
    人（下稱己○○等）復與上訴人（承接范國樑）及王敏郎再
    行簽訂土地租賃契約，並約定租賃期間為89年11月10日起至
    93年1月10日止。因被上訴人於92年4月21日向己○○購買其
    應有部分之一部分，而登記為共有人，所承受者即係前開90
    年 1月10日所簽訂之租約。又，系爭土地其他共有人於91年
    間對上訴人提起拆屋還地訴訟僅係因租金分配有爭執所致。
    再90年租賃契約雖無己○○之簽名，然其嗣後均繼續收取租
    金，顯已默示承認該租約，且其事後為避免爭議亦已於該租
    約影本上補簽，上訴人主張該租約因事後補簽而屬偽造，並
    不可採，況偽造文書罪亦經本院94年度上訴字第3224號判決
    無罪在案。又，收據僅能證明已收取費用，兩造既另訂有契
    約，即應以契約約定為準。再者，90年 1月10日租約係承接
    89年11月10日之租約，上訴人既承受范國樑於89年11月10日
    租約之地位，則租期屆滿占有使用仍屬無權占有系爭土地。
    又，上訴人及范國樑承租系爭土地並非供建屋之用，且該地
    為農地，故無土地法有關承租人優先承買權之適用。縱認上
    訴人有承租人之優先承買權，惟被上訴人於92年 6月27日即
    以信函告知上訴人「己○○已出賣系爭土地應有部分」，上
    訴人未於10日內表示行使優先承買權，顯已放棄該權利。又
    己○○出售予被上訴人者僅為其應有部分之一部分，縱認應
    通知其他共有人行使優先購買權，然上訴人亦應舉證證明己
    ○○確有未經通知其他共有人之情事。再者，被上訴人對前
    開偽造情事既屬不知，即應受善意信賴原則之保護。況優先
    承買權之行使亦不能使被上訴人已登記取得之系爭土地所有
    權因而失效。前開90年租約確已於93年 1月10日期滿，該租
    約第8條已排除民法第451條不定期繼續租約規定之適用，況
    上訴人於租期屆滿後即無支付租金，再者，被上訴人於92年
     6月27日及12月17日亦以存證信函向上訴人表示不願繼續出
    租，故該租約應確於93年 1月10日因期滿而消滅，爰依民法
    第293條第1項、 第455條、兩造租賃契約第8條及民法第821
    條規定請求上訴人將系爭土地上附圖所示編號
    所示之建物及地上物拆除，並將該土地併同附圖所示編號
    之空地，返還予被上訴人及其他共有人及出租人等語（原
    審判決被上訴人勝訴，上訴人不服提起上訴）。並答辯聲明
    ：(一)上訴駁回。(二)上訴費用由上訴人負擔。
三、上訴人則以：系爭土地共有人委由共有人之一己○○於89年
    11月10日與范國樑就系爭土地簽訂租賃契約，該租約於91年
    11月10日屆滿，並與范國樑協議以原條件成立租賃契約，並
    由己○○以開立收據之方式暫代租約，按月收取租金，前開
    租約因未定期限，應屬不定期租賃關係。至92年 6月間，己
    ○○欲將系爭土地移轉予被上訴人，遂停止收取租金，惟范
    國樑自該時起亦均將租金提存，被上訴人嗣既繼受己○○之
    土地所有權應有部分，自應受該租約之拘束，因上訴人為范
    國樑合夥人，有使用系爭土地之正當權源。況，89年租約之
    承租人為范國樑及王敏郎，被上訴人僅向上訴人為終止租約
    之通知，亦不生終止租約之效力。又，上訴人及王敏郎與己
    ○○於 90年1月10日簽訂之租賃契約未經系爭土地其他共有
    人之同意，應屬無效，己○○嗣於該契約影本上簽名蓋章，
    亦不因此而生拘束力。且，己○○於租金收據上載明「租賃
    合約自民國90年11月10日至91年11月10日已屆滿」，足見所
    收取租金係接續89年11月10日租約之不定期租賃，否則若係
    90年1月10日之租約，其到期日應為「93年1月10日」。況系
    爭土地其他共有人於91年間即對上訴人提起拆屋還地訴訟，
    己○○並於 92年5月間逕對系爭土地上建物斷水斷電，足見
    該90年租約確屬無效。再者，系爭土地雖為農地，惟范國樑
    既係租地建屋，就系爭土地自享有承租人之優先承買權，惟
    己○○於出賣系爭土地之應有部分時，並未通知范國樑行使
    優先承買權，依法不合，縱認上訴人始為系爭土地之承租人
    ，己○○亦未通知優先承買，故該基地買賣契約對上訴人亦
    不生效力。且己○○於移轉系爭土地予被上訴人時並未通知
    其他共有人，惟竟偽造切結書向地政事務所偽稱有通知，該
    案現並偵查中，故被上訴人取得系爭土地應有部分實屬非法
    ，自不得本於共有人身分對上訴人主張權利，亦不得本於出
    租人地位請求拆屋還地等語，資為抗辯。爰上訴聲明：(一)原
    判決廢棄。(二)廢棄部分，被上訴人之訴駁回。(三)訴訟費用由
    被上訴人負擔。(四)如判決不利上訴人，准供擔保免為假執行
    。
四、兩造不爭執的事實：
  (一)被上訴人於 92年4月21日向本件土地共有人己○○買受其應
    有部分之一部分，並已登記為共有人。
  (二)本件土地併同中埔段第958、959、1016地號土地原由共有人
    己○○於89年11月10日出租予訴外人范國樑及王敏郎做為汽
    車展示場之用 ，嗣其他共有人於90年1月10日再出租予上訴
    人及王敏郎（己○○原未簽名，惟嗣後補簽名），己○○收
    取租金至92年4月止，其後自92年5月起范國樑將每月租金12
    萬元中之一半6萬元提存於法院。
  (三)上訴人現尚使用系爭土地及地上物。
五、茲就兩造爭點分述如下：
  (一)本件土地租約是否已到期？
  1.上訴人提出之89年11月10日之土地租約，其承租人記載為王
    敏郎、范國樑，由王敏郎簽署，出租人代表為己○○，租期
    2年自同日起至91年11月10日止 ，租金每月13萬元，有該租
    約影本可參（見原審卷1第61頁）， 惟該租約上並無其他土
    地共有人簽名，亦無其他共有人之授權或同意證明文件，上
    訴人雖稱該份租約之出租人己○○已獲得全體共有人之同意
    ，惟上訴人就此並未舉證以實其說；而己○○於原法院91年
    度重訴字第75號返還土地事件中稱：89年以後之租約未經共
    有人之同意（該案卷影本第56頁）；其後改稱：也有經過全
    部共有人同意等語（見案該第159頁）； 而於本件原審則稱
    ：「應該是有其他共有人的同意。但為何沒有其他共有人之
    簽名，則已經忘記了。」等語（見原審卷2第109頁言詞辯論
    期日筆錄），是己○○先指稱未經其他共有人之同意，其後
    則推稱應該是有經過同意，因若有經其他共有人同意理應與
    90 年1月10日之租約相同有其他共有人之簽名 ，本件89年1
    月10日租約並無此簽名，亦未能明確證明當時已得其他共有
    人之同意，且承租人亦僅有王敏郎1人簽名，衡諸90年1月10
    日之租約己○○原未簽名事後再補簽名，足見當時其意見與
    其他共有人相左，可見89年11月10日之租約簽訂時未得到其
    他共有人同意，僅係由己○○為出租為可採。
  2.再90年1月10日之土地租賃契約書 ，其上載明承租人為上訴
    人及王敏郎 ，由渠2人於契約後頁承租人欄簽名並記載身分
    證字號，並按捺指印，上訴人亦不否認是其親自簽名無訛，
    自應推定真正 ，其臨訟再主張其無為90年1月10日租賃之意
    思，未舉證以實其說，翻異之詞委無足採；而出租人則有己
    ○○、黃居財等27人（並記載詳如附表），而該份租約影本
    所示之出租人載為己○○、黃居財等27人，而其後則附有共
    有人黃阿房等人簽名之附表，附記日期為89年12月，有該租
    約及共有人簽名表影本可參（見原審卷2第17 、本院93年上
    字第43號卷第118至120頁），證人辛○○等亦證稱有授權黃
    居財簽約等語（見本院卷第78頁筆錄），且另件桃園地院91
    年度重訴字第75號共有人庚○○等７人訴請上訴人等返還土
    地事件中，共有人庚○○等７人之訴訟代理人亦陳稱︰「90
    年 1月10日新定的租約，應該是認為說原告並不同意之前的
    租約（指89年 1月10日之租約），所以另外訂約」等語（見
    該訴訟卷第169頁筆錄），顯見90年1月10日之租約業經其他
    共有人之同意。且核本件契約內容所載，「租賃標的為：坐
    落桃園市○○段1016、958、959、960地號等4筆土地（農業
    區)大約400坪；承租目的為：作為汽車展示相關行業使用。
    租賃期限：自89年11月10日起至93年1月10日止，共3年。租
    賃租金：每月租金14萬元整，每月10日為付款日，每次由甲
    方（即上訴人）支付14萬元正交付乙方（即出租人）」等語
    。核其事項除每月租金及租賃期滿日期，與89年租約略有不
    同外，其餘均相同，尤其租賃期限之始期均同自89年11月10
    日起算，依此90年 1月10日之租約，顯係在補充89年契約缺
    少其他共有人同意之不足，並更改部分租賃條件及期限，應
    具有事後取得其他共有人同意之意思表示合致，並約定變更
    租賃條件，依此於該份90年 1月10日租賃契約及附件上簽名
    之上訴人及土地共有人，均應受該份契約之拘束。因89年11
    月10日簽訂之租賃契約已為90年 1月10日簽訂之租賃契約所
    取代，訴外人范國樑已與系爭土地租賃無關，租賃契約當事
    人既為上訴人，被上訴人向承租之現占有人即上訴人為不再
    續租之意思表示並訴請返還系爭土地，並無不合。
  3.又90年1月10日之租約雖無己○○之簽名 ，但租賃契約為諾
    成契約，並不以書面成立為要件，己○○亦到庭表示：伊有
    出租之意，且於其後仍繼續收取上訴人所交付之租金至92年
    4 月將土地出售被上訴人止等語 （見原審卷2第110、111頁
    言詞辯論筆錄），可見其已默示承認與上訴人間就本件土地
    租賃契約之存在 ；再該90年1月10日之租賃契約，無論是否
    如上訴人所稱乃己○○事後補簽意圖使 90年1月10日之契約
    發生效力，亦可由己○○之收租之行為，認為己○○有與上
    訴人就本件土地成立土地租賃契約之意思。事實上，己○○
    於 90年1月10日簽訂之租賃契約上補簽名用印被訴偽造文書
    罪嫌 ，亦經臺灣桃園地方法院94年度訴字第411號判決、本
    院94年度上訴字第3224號判決諭知無罪在案，有該判決影本
    附卷可參（見本院卷第57頁）。又己○○所開立予上訴人之
    收據上雖記載「租賃合約自民國90年11月10日至91年11月10
    日已屆期滿」，估不論此僅為己○○個人之記載，且收據之
    作用僅在於作為收取費用之憑證，若另有契約協議，則關於
    契約內容之解釋應依契約記載為斷，無法以收據上單方文義
    另為解釋而改變當事人之本意 。既然90年1月10日租約就上
    訴人與被上訴人間租賃關係已有完整之解釋，自不能另以收
    據作不同之解讀。
  4.上訴人雖稱89年11月10日之租約是倒填日期，實際簽約日期
    為90年6月1日 ，故實際簽約日期在90年1月10日之後，此由
    給付租金為6萬5000元及6萬元均依89年租約所定即明，縱使
    90年1月10日之租約有效 ，亦被90年6月1日所簽訂之「89年
    11 月10日」之合約所取代 ，故雙方應依89年11月10日之租
    約履行債權債務云云。惟上開89年所訂租約已載明其日期為
    89年11月10日，所謂90年6月1日簽訂89年11月10日租約亦未
    經其他共有人同意，並不生拘束其他共有人之效力，況縱所
    述屬實，因89年11月10日之租約上訴人並非承租人，對其未
    成立生效，已如前述，則不得以上訴人是否依89年11月10日
    之約定每月給付13萬元租金 ，而否定90年1月10日租賃契約
    之存在，上訴人此部分抗辯尚非可採。
  5.復按「出租人於租賃物交付後，承租人占有中，縱將其所有
    權讓與第三人，其租賃契約，對於受讓人仍繼續存在。前項
    規定，於未經公證之不動產租賃契約 ，其期限逾5年或未定
    期限者，不適用之。」民法第425條定有明文 。又「出租人
    於租賃物交付後，將其所有權讓與第三人時， 依民法第425
    條之規定，其租賃契約既對於受讓人繼續存在，受讓人即當
    然繼承出租人地位，而行使或負擔租賃契約所生之權利或義
    務，原出租人自不得更行終止租約，請求承租人返還租賃物
    。」最高法院亦著有41年台上字第1100號判例意旨可考。本
    件被上訴人係於 92年4月21日買受系爭土地共有人己○○之
    一部分應有部分，並業經登記為所有人，有土地登記謄本可
    稽（見原審卷1第11頁）。 由於被上訴人取得系爭租賃土地
    之應有部分係在90年1月10日租賃契約之租賃期間內 ，因此
    有民法第425條第1項之適用 ，被上訴人自已成為90年1月10
    日租賃契約之共同出租人。
  6.按租賃定有期限者，其租賃關係，於期限屆滿時消滅。民法
    第450條第1項定有明文。除兩造當事人有以不定期限繼續契
    約之情形外，兩造之租賃關係自因租期屆滿而消滅。本件兩
    造租約之期限至93年1月10日屆滿 ，被上訴人已於92年12月
    17 日以575號存證信函通知上訴人欲收回本件土地不再續租
    ，被上訴人於收受通知已函覆被上訴人知悉，有存證信函影
    本各在卷可參（見原審卷1第234頁），可見被上訴人於租期
    屆滿前即已表示不再續租之意 ，兩造之租約關係應至93年1
    月10日租期屆滿後消滅甚明。
  (二)本件土地租約是否已變為不定期租賃？上訴人雖又稱其使用
    本件土地之依據 ，係合夥人范國樑於89 年11月10日與己○
    ○代表全部共有人簽訂之土地租約，該租約於91年11月10日
    屆滿後，己○○繼續收取上訴人交付之租金，且伊仍繼續給
    付租金至今，故兩造應有不定期租賃之存在云云。惟按「民
    法第451條所定出租人於租期屆滿後 ，須即表示反對之意思
    ，始生阻止續租之效力，意在防止出租人於租期屆滿後，明
    知承租人就租賃物繼續使用收益而無反對之表示，過後忽又
    主張租賃關係消滅，使承租人陷於窘境而設，並非含有必須
    於租期屆滿時始得表示反對之意義存在。故於訂約之際，訂
    明期滿後，絕不續租，或續租應另訂契約者，仍難謂不發生
    阻止續租之效力。」（最高法院55年台上字第276號判例、
    91年台上字第221號判決意旨參照）本件90年1月10日之租賃
    契約第8條已經記載「甲方（即甲○○、王敏郎） 於租期屆
    滿時，除經乙方（即己○○等人）同意繼續出租外，應即日
    將租賃土地按照原狀遷空交還乙方」，顯見上開租賃契約訂
    定之際，出租人即已約定租約期滿，除經全體出租人同意外
    ，否則應即日將租賃土地按照原狀遷空交還出租人，因此業
    已排除民法第451條之適用，且被上訴人在本件90年1月10日
    租賃契約於93年1月10日租賃期間屆至前，除了於92年6月27
    日、同年12月17日各以存證信函（見原審卷1第234頁）向上
    訴人表示不願意繼續出租外，系爭租賃土地之共有人庚○○
    等人亦於90年12月間，向上訴人提起前揭返還土地等訴訟，
    亦有反對續租之意思，均已表明不再續租之意，故兩造自無
    以不定期繼續契約之情形 。況系爭租賃自92年6月以後，繳
    付租金而提存法院者係范國樑，則履行承租人支付租金義務
    之人係范國樑而非上訴人，上訴人於租期屆滿後，既無支付
    租金之意思，即缺乏租賃契約所需之租金要素，無從成立不
    定期租賃，又契約之出租人為全體共有人，而提存指名之受
    取人為己○○，亦不生繼續付租之效力，是上開提存租金一
    事，對被上訴人不生效力，上訴人主張上開租賃契約有民法
    第451條之適用而視為不定期繼續契約一事，委無足採。
  (三)上訴人有無承租人之優先承買權，或得主張己○○出售系爭
    土地未通知其他共有人行使優先承買而可得對抗被上訴人，
    主張有權占有使用本件土地？
  1.按土地法第102條至第105條，均係就租用基地建築房屋之當
    事人間所生關係而為規定 ，其中第104條，係規定承租人於
    出租人之基地出賣時有優先購買權，出租人於承租人之房屋
    出賣時有優先購買權，若非此種關係之當事人，即無援用該
    條規定主張優先購買權之餘地。本件90年 1月10日土地租賃
    契約書第５條約定：「本租賃土地係作為汽車展示相關行業
    適用」係作為放置汽車之場所，非租地建屋，況系爭土地上
    之建築物非上訴人承租基地時所興建，係受讓建物事實上之
    處分權再為本件租賃，亦經上訴人自承「前手蓋的，但我們
    有花錢」云云（見本院卷第77頁筆錄），自無主張優先購買
    權之餘地。
  2.次按「土地法第34條之1第4項僅規定共有人出賣共有土地或
    建築改良物之應有部分時，他共有人得以同一價格共同或單
    獨優先承購，並未如同法第104條第2項後段設有出賣人未通
    知優先購買權人而與第三人訂立買賣契約者，其契約不得對
    抗優先購買權人之明文。故該條項規定之優先承購權係指他
    共有人於共有人出賣共有土地或建築改良物時，對於該共有
    人有請求以同樣條件訂立買賣契約之權而言，倘共有人違反
    法律規定將應有部分賣與他人已依法取得所有權時，他共有
    人不得主張該買賣為無效而塗銷其依法所為之登記。」（最
    高法院65年度台上字第853號判例意旨參照）。 本件上訴人
    主張「訴外人己○○係以偽造文書之方式偷偷過戶」等事由
    未見上訴人就上開待證事實予以證實，況被上訴人取得系爭
    土地應有部分之所有權，其權源係依據被上訴人與訴外人己
    ○○間之買賣契約而來，該買賣契約並不因訴外人己○○未
    依據土地法第34條之1第4項履行通知其他共有人優先承購權
    而受影響，況被上訴人亦已經登記為所有權人之一，在未塗
    銷其所有權登記前，自不得以共有人之優先承買權而否認其
    為所有權人。上訴人既無優先承買權，已如上述，與基地其
    他共有人之未行使優先承買權無涉。
  (四)被上訴人得否訴請拆屋還地及其範圍？
  1.按租賃定有期限者，其租賃關係，於租期屆滿時消滅；承租
    人於租賃關係終止後，應返還租賃物，民法第450條第1項、
    第455條分別定有明文 。依90年1月10日所訂之租約第2條約
    定，租賃期間至93年1月10日止 ，而被上訴人已表示不再續
    租之意已如上述 ，是兩造間之租賃關係至93年1月11日起因
    租期屆滿而消滅 。因前開租約第5條約定：本租賃土地係作
    為汽車展示相關行業使用，不得非法使用，現地建築物已由
    甲方（即上訴人與王敏郎）申請建照興建，於約滿後，不續
    約或中途解約兩個月內，由甲方自行拆除，若未拆移，由乙
    方（即出租人）處理，甲方不得異議。則上訴人自應於租賃
    關係消滅之翌日即93年1月11日起 ，將本件租賃土地上如附
    圖所示編號樓梯、 2層樓房屋、廁所、藍色帆布屋
    頂移動式車棚、貨櫃屋、車棚、貨櫃屋等地上物拆除
    ，將土地併同附圖編號所示空地返還予被上訴人。惟基於
    債之相對性，以債之關係起訴只能於列名為當事人者間產生
    判決之拘束，其他出租人未於原審列為原告共同起訴，不能
    比照物權共有人之方式，命上訴人返還其他共同出租人。
  2.再各共有人對於第三人，得就共有物之全部，為本於所有權
    之請求 。固為民法第821條所明定。惟對於無權占有或侵奪
    共有物者，請求返還共有物之訴，依同法條但書之規定，並
    參照司法院字第1950號解釋，應求為命上訴人向共有人全體
    返還共有物之判決，不得請求僅向自己返還。本件上訴人於
    系爭土地已無合法之占有使用權源，則被上訴人基於共有人
    之共有物回復請求權，請求上訴人將共有物返還被上訴人及
    其他共有人，依上開說明，於法有據。
  3.上訴人雖辯稱附圖所示編號部分係屬第三人簡姞縉占有使
    用，及編號至編號之地上物其並無事實上處分權云云。
    惟姑不論上訴人上開抗辯與其「現地建築物已由甲方（即承
    租人）申請建照興建」云云 （見本院卷第154頁民事補充上
    訴理由(四)狀第3頁第10 行）之主張矛盾，又查上訴人於原審
    準備程序、言詞辯論程序中，均未對此有所爭執，於勘驗時
    復自承：「（系爭土地目前是何人使用？）目前是我們被告
    2人使用中，但是我使用部分是在960地號東邊部分是與合夥
    人范國樑二人合夥 ，西邊由被告王敏郎使用中。」「（2人
    使用之界址在何處？）自外面門口之柱子延伸至裡面鐵屋之
    柱子之周圍 。房屋內部至周邊圍牆。」等語（見原審卷1第
    65頁勘驗筆錄），對照於該勘驗筆錄後所制作如附圖之複丈
    成果圖內容，可知上訴人與王敏郎使用系爭土地（即桃園縣
    桃園市○○段960地號土地 ）之分界線係以B和N間所劃分之
    直線為區分 ，上訴人係使用B-N線之東邊部分，即包括編號
    之貨櫃屋 ，亦位於90年1月10日租賃契約背後所附租賃範
    圍內，再者 ，上訴人於原審亦自認「該複丈成果圖中B-N有
    邊所示 ，編號至編號為我所占有，.... 我在使用」云
    云（見原審卷1第170頁），於本院審理中更自認係由其出錢
    買受等語（見本院卷第77頁筆錄），益足徵該編號至編號
    之地上物含貨櫃屋均為上訴人所使用，其具有事實上處分
    權，是以上訴人上揭辯解委無足採。況依據系爭租賃契約第
    5條約定，不論上訴人是否為編號3至編號10建築物之所有人
    ，其既概括承受前手之事實處分權，依約亦應負拆除之義務
    。
六、綜上所述 ，上訴人占有使用本件土地之租約於93年1月10日
    已因期限屆滿而消滅，並無另有占有之權源，被上訴人主張
    依租賃物返還請求權及共有物回復請求權之法律關係，請求
    上訴人將本件坐落桃園縣桃園市○○段960 地號土地上如附
    圖所示編號樓梯、 2層樓房屋、廁所、藍色帆布屋
    頂移動式車棚、貨櫃屋、車棚、貨櫃屋等地上物拆除
    ，將其土地及附圖所示編號空地 ，面積共671.5平方公尺
    土地返還被上訴人及其他共有人，為有理由，應予准許；至
    逾此範圍請求返還共同出租人部分，為無理由，應予駁回。
    是則原審判命上訴人應拆除並返還其他共有人部分暨依據兩
    造聲請定相當擔保金額後為准免假執行之宣告，於法並無不
    合，上訴意旨指摘原判決此部分不當，求予廢棄改判，為無
    理由，應駁回其上訴。原審就超過上開應准許部分，為上訴
    人敗訴之判決，並為假執行之宣告，則有未洽，上訴意旨就
    此部分指摘原判決不當，求予廢棄改判，為有理由，應由本
    院廢棄改判駁回被上訴人此部分之訴及假執行之聲請。
七、本件事證已臻明確，己○○及共有人辛○○等並經原審及本
    院通知並到庭陳述，上訴人再聲請訊問關於是否通知其他共
    有人優先承買等，並調閱偵查中關於己○○偽造文書等卷，
    經審酌與兩造其餘主張與舉證，均對判決結果不生影響，核
    無必要，爰不再通知訊問、調閱及逐一論述，附此敘明。
八、據上論結，本件上訴為一部有理由，一部無理由，依民事訴
    訟法第450條、449條第1項、第79條，判決如主文。
中    華    民    國    95    年    4     月    11    日
                  民事第七庭  審判長法  官  鄭三源
                                    法  官  王聖惠
                                    法  官  黃嘉烈
正本係照原本作成。
如不服本判決，應於收受送達後20日內向本院提出上訴書狀，其
未表明上訴理由者，應於提出上訴後20日內向本院補提理由書狀
（均須按他造當事人之人數附繕本）上訴時應提出委任律師或具
有律師資格之人之委任狀；委任有律師資格者，另應附具律師資
格證書及釋明委任人與受任人有民事訴訟法第466條之1第 1項但
書或第2項（詳附註）所定關係之釋明文書影本。
中    華    民    國    95    年    4     月    12    日
                                    書記官  倪淑芳
附註：
民事訴訟法第466條之1（第1項、第2項）：
對於第二審判決上訴，上訴人應委任律師為訴訟代理人。但上訴
人或其他法定代理人具有律師資格者，不在此限。
上訴人之配偶、三親等內之血親、二親等內之姻親，或上訴人為
法人、中央或地方機關時，其所屬專任人員具有律師資格並經法
院認為適當者，亦得為第三審訴訟代理人。


司法院資訊處製作；財團法人民間司法改革基金會備份。
